【裁判字號】    90,上訴,1623
【裁判日期】    901225
【裁判案由】    妨害自由等
【裁判全文】
臺灣高等法院高雄分院刑事判決                    九十年度上訴字第一六二三號
    上  訴  人  台灣高雄地方法院檢察署檢察官
    被      告  戊○○
    被      告  乙○○
    被      告  丁○○
右上訴人因被告妨害自由等案件，不服臺灣高雄地方法院九十年度訴字第二五七號中
華民國九十年九月十日第一審判決（起訴案號：臺灣高雄地方法院檢察署八十九年度
偵字第一八六二五號），提起上訴，本院判決如左：
    主  文
上訴駁回。
    理  由
一、公訴意旨略以：被告戊○○、乙○○夫婦與告訴人丙○○及其前妻林碧芬間有債
    務上糾紛，被告戊○○、方秋芳多次要求清償債務未果，遂夥同被告丁○○及真
    實姓名年籍不詳之成年男子三名，基於共同之犯意聯絡，於民國八十九年六月二
    十六日晚上六時三十分許，駕車至高雄縣仁武鄉大灣村大全二巷二之一號鎰轟有
    限公司（以下簡稱：鎰轟公司，告訴人為該公司之實際負責人）工廠所在，無故
    強行侵入告訴人位於工廠二樓之住處，被告乙○○即拿出林碧芬之前所簽發支票
    五張，要告訴人還錢遭拒。被告戊○○等人竟基於傷害之故意，由該三名不詳姓
    名年籍之男子架住告訴人，被告戊○○出手毆打其頭部及胸部、被告丁○○踢其
    頸部，致告訴人受有右臉部挫傷、前頸部挫傷、右側胸部及右前臂挫傷、右小手
    指扭傷等傷害。其中一名不詳姓名年籍之男子，並出言恐嚇要將告訴人抓出去活
    埋，以此加害生命之事恐嚇告訴人，使告訴人心生畏懼，致生危害於其生命之安
    全。後因告訴人聲稱無錢還債，被告戊○○等人看到停放在工廠庭院，屬鎰轟公
    司所有，分別價值新臺幣（下同）三十二萬及二十萬之車牌號碼ＵＡ－三五三七
    客貨車及ＺＥ－一０四七自小客車，乃要告訴人當車還錢，並逕行由車上搜出公
    司印章及行照等相關證件。隨後復以剝奪人行動自由之故意，由被告戊○○、丁○○、乙○○命一不詳姓名年籍之男子強行押住告訴人上車，其他人則分別駕駛
    上揭鎰轟公司所有二輛車，至高雄縣鳳山市○○○路八十三號錦盛當鋪，被告戊○○、丁○○要告訴人表示欲典當車輛，然因當鋪經理李志偉認晚上看不清車況
    而拒絕，渠等便改稱要賣車，李志偉於是通知其經營中古車買賣之朋友蘇民澤，
    並以電話告知車況，蘇民澤遂報價三十一萬五千元購買該二輛車，告訴人雖不同
    意以該價錢成交，但被告戊○○等卻逼迫告訴人同意賣車。隨後被告戊○○與乙○○先行離去。被告丁○○等人將告訴人押回其住處，並續前揭強制之故意，以
    脅迫之方式逼使心生畏佈的告訴人，簽下發票人為告訴人，票號第四０二六七四
    、四０二六七六至四０二六八一號（其餘二張票號不詳），面額總共一百五十萬
    元之本票九張以還債，並又再次恐嚇告訴人需準時將錢匯入被告乙○○在合作金
    庫的帳戶，否則要讓你好看等語，始於同年月二十七日凌晨三時許離去。被告丁○○並於翌日上午，委託一不詳姓名之人，帶著由告訴人車內搜出之汽車行照及
    公司印章等資料至監理所，辦理前揭二輛屬鎰轟公司所有之車輛過戶事宜，並於
    該日中午十二時許，被告丁○○以車主身分再將該二輛車轉賣與蘇民澤，得款三
    十一萬五千元，迄同年七月一日為警循線查獲。因而認被告戊○○、乙○○、丁○○三人均涉犯有刑法第二百七十七條之傷害罪、同法第三百零二條第一項之妨
    害自由罪、第三百零四條第一項之強制罪、第三百零五條之恐嚇罪及第三百零六
    條第一項之侵入住宅罪嫌云云。
二、按犯罪事實應依證據認定之，無證據不得認定其犯罪事實；復不能證明被告犯罪
    者，應諭知無罪之判決，刑事訴訟法第一百五十四條、第三百零一條第一項分別
    定有明文。又認定不利於被告之事實，須依積極證據，苟積極證據不足為不利於
    被告事實之認定，即應為有利於被告之認定，更不必有何有利之證據。另告訴人
    之指訴，係以使被告受刑事訴追為目的，是其陳述是否與事實相符，仍應調查其
    他證據以資審認，最高法院分別著有三十年上字第八一六號及五十二年臺上字第
    一三００號判例足資參照。再者，刑法第三百零六條第一項無故侵入住宅罪，係
    指行為人無正當理由，未得允許，而擅自進入他人居住之住宅而言；而所謂正當
    理由並不限於法律上所規定者，即在習慣上、道義上所許可，而無悖於公序良俗
    者，均包含之。
三、本件公訴意旨認為被告戊○○、乙○○、丁○○三人均涉犯刑法第二百七十七條
    第一項之傷害罪、同法第三百零二條第一項之妨害自由罪、第三百零四條第一項
    之強制罪、第三百零五條之恐嚇罪及第三百零六條第一項之侵入住宅罪嫌，無非
    以告訴人之指訴、健仁醫院診斷證明書一紙及告訴人所簽發之本票影本七紙為其
    主要論據。訊據被告戊○○、乙○○、丁○○三人均矢口否認有何右揭犯行，均
    辯稱：「因告訴人與其前妻林碧芬共同積欠被告乙○○七百三十四萬八千元，我
    們三人當甲是去找告訴人商談債務問題，有向告訴人公司員工表示要找告訴人談
    事情才進去，我們並沒有出手毆打及恐嚇告訴人，並限制他的行動自由，我們也
    沒有脅迫告訴人簽立本票及出售汽車，是告訴人自願簽立本票及出售汽車用以清
    償債務，並拿出公司執照及印章等資料讓我們將車輛過戶，當甲只有我們三個人
    去告訴人工廠而已，並沒有夥同其他三名不詳姓名年籍之男子一同前往」等語。
四、經查：
(一)、告訴人雖指述，被告當日係夥同另三名不詳姓名前往告訴人公司，但被告等人已
    否認其事，供稱當日只有其等三人前往，並無其他人同往等語；至於被告戊○○
    及乙○○在警訊中雖曾供稱：當日尚有丁○○之友人二人同往（丁○○在警訊中
    則稱：並無其他人同往）；但其後則改稱：該同往之人係與丁○○一同自台中南
    下，當日載丁○○至告訴人公司大門外後，即先行離去等語；本院參酌證人即與
    告訴人在同一廠區工作之鄭再生（係向告訴人承租廠房之人）、池正偉（為鄭再
    生之員工）在原審調查時分別證稱：「問鄭再生（下稱鄭）：當時看到幾人？答
    ：就是被告三人。問鄭：當時被告如何向你表示？答：被告三人表示有事情要找
    郭先生（即告訴人）。他們三人態度很和善。問鄭：當甲幾點下班？答：七、八
    點。問鄭：下班時有無聽到吵架聲音？答：我離開的時候，他們在一樓辦公室聊
    甲。問鄭：為何在偵訊中表示，從窗戶看到約四、五人？答：四、五人是包含郭
    先生。我只有看到被告三人。他們是開一台汽車來工廠，車子停在工廠門口。」
    （原審卷第一０五頁）、及「問池正偉（下稱池）：八十九年六月二十六日下午
    六時三十分左右，是否看到三位被告至工廠找告訴人？答：有。我只有看到被告
    三人來工廠。問池：當時他們在辦公室談話時，有無爭吵？答：我不清楚，我們
    在工廠工作，機器聲音很吵，若有爭吵，我們也聽不到。問池：工作地點離辦公
    室多遠？答：有隔一道牆壁，再離幾公尺。問池：為何在偵查中表示，從窗戶看
    去約有四、五人？答：四、五人包含告訴人。問池：幾點下班？答：鄭再生下班
    後，我再隔半個鐘頭下班。問池：當時還有無看到其他人與被告三人一起去工廠
    ？答：沒有」等情（原審卷第一０六頁），該二名證人均稱當日除被告三人外，
    並無其他人同往，其二人雖於偵查中供稱有看見四、五人在告訴人公司內，但於
    原審中已陳明所謂「四、五人」係包括告訴人在內；且本件果如告訴人所稱被告
    等三人夥同另三名不詳姓名男子前往，則加上告訴人在內，則應有七人在告訴人
    公司內，證人鄭再生及池正偉應無只見到「四、五人」之理，再參以證人鄭再生
    、池正偉二人均係告訴人所聲請傳訊以證明被告等有妨害自由等犯行之證人（偵
    卷第七八頁），其中鄭再生係向告訴人承租廠房之人（偵卷第九八頁背面），池
    正偉則係鄭再生之員工（偵卷第九九頁），業經鄭再生等二人陳明在卷，是其二
    人與告訴人間之關係顯較與被告等人間為密切，故其二人之證詞當無迴護被告戊○○、乙○○、丁○○三人之理，應可採信。是本件自不得僅以被告戊○○及乙○○在警訊中所稱：當日另有夥同二名男子同往，即認定其所述不實在，且其等
    二人已就警訊中之供述提出合理解釋，因此，被告三人嗣後改稱：當日只有被告
    三人進入告訴人公司內，其餘二名僅至公司外後即先行離去，並未隨同進入一事
    ，應係事實，則告訴人片面指稱當時被告三人另有夥同真實姓名不詳之成年男子
    三名一同前往進入告訴人公司內云云，不足採信。
(二)、告訴人又指稱被告戊○○等人基於傷害之故意，由該三名不詳姓名年籍之男子架
    住伊，被告戊○○出手毆打伊頭部及胸部、被告丁○○踢伊頸部，致伊受有右臉
    部挫傷、前頸部挫傷出併輕微瘀血、左胸部及右前臂挫傷、右小手指扭傷等傷害
    ，其中一名不詳姓名年籍之男子，並出言恐嚇要將伊抓出去活埋，而強押伊至錦
    盛當鋪典當汽車還債等情，並提診斷證明一份為證，是依其所述被告等人係先對
    其毆打成傷後，再駕車出外典當，如果無訛，因其所受傷勢係屬外傷，並分布在
    頭部、頸部、前臂及右小指等明顯可見之處，當日又值夏甲，甲氣炎熱，告訴人
    應係穿著短袖衣服，則告訴人於前往錦盛當鋪時，其身上所受有多處傷害自屬易
    於發現；且告訴人因曾受被告戊○○、乙○○、丁○○等人之恐嚇及毆打，驚惶
    之餘，於交易過程中自亦會有異於常態之表現，或應有向該當鋪之人員為求援或
    請求報警之表示。惟證人李志偉即錦盛當鋪之店長於原審調查時到庭證述：「在
    八十九年六月二十六日晚上約九點、十點左右，他們四人（經當庭指認，即被告
    戊○○、乙○○、丁○○及告訴人）到當舖表示要典當車輛。當時氣氛很正常，
    當時是由被告丁○○向我表示要典當汽車，他有說車子是告訴人公司的。被告丁○○同時有問典當價格及買賣價格，因時間太晚，我們沒有現金可以典當，所以
    就介紹萬利汽車商行（負責人蘇民澤）來買車。我先電話與蘇民澤聯絡，之後蘇
    民澤有叫人（即施合進）來估車，當甲告訴人有簽切結書及蓋手印，隔甲車子及
    現金才交付。當時交易正常，我沒有看到被告三人有脅迫告訴人賣車，當時我也
    沒有看到告訴人身上有受傷。當時告訴人也沒有向我求援及請我報警。」（原審
    卷第一二四至一二六頁）；證人施合進在原審調查時到庭證稱：「在八十九年六
    月二十六日晚上是我到錦盛當舖估價，當時至錦盛當舖估價時現場並沒有異狀，
    當時也沒有看到現場有何人受傷」等情（原審卷第一三三頁），足見證人李志偉
    、施合進二人於當時均未察覺告訴人身上受有何傷害及買賣交易過程有何異狀發
    生，且證人李志偉亦證稱當時僅有告訴人及被告戊○○、乙○○、丁○○等四人
    前往錦盛當鋪，是告訴人片面指訴被告戊○○、乙○○、丁○○三人夥同真實姓
    名不詳之成年男子共六人一同前往錦盛當鋪等情，亦與事實不符。
(三)、告訴人雖否認與被告間有債務糾紛存在，但被告乙○○與告訴人及其妻林碧芬間
    確係存有金錢債務糾紛，此有本院八十九年度上更（二）字第三三四號刑事判決
    書一份附卷（原審卷第六四至七八頁），並有林碧芬所交付或簽發之支票及本票
    多張在卷（原審卷第一六二至一六五頁），告訴人所簽發之本票一張在卷可參（
    偵卷第八四頁與八五頁間），則被告戊○○、乙○○、丁○○三人係因為與告訴
    人解決債務問題而共同前往告訴人公司，且係經由鄭再生之指引而進入告訴人位
    在公司二樓住處，並與告訴人共同至一樓辦公室內聊甲等情，此亦經證人鄭再生
    到庭證述屬實，已如前述，則被告戊○○、乙○○、丁○○三人即非無正當理由
    ，未得允許而侵入告訴人之公司及住處。從而，被告戊○○、乙○○、丁○○三
    人此部分所為，核與刑法第三百零六條第一項之侵入住宅罪之構成要件有間，不
    能以前開罪名相繩。
(四)、又告訴人與被告戊○○夫妻間既有債務糾紛存在，且時隔多年並未清償，已如前
    述，則被告在得以會晤告訴人之際，要求告訴人出售車輛清償，及簽發本票以為
    清償擔保，亦難認其行為有違背常情之處。至前開二部車輛雖先過戶在被告丁○○名下，有汽車過戶登記書可參（偵卷第五一頁、第一０九頁），但被告丁○○
    對此已陳明係原有意取得該車輛使用，但因無錢可繳利息，才將車子轉賣出去，
    經核與戊○○所述相符（原審卷第一三四頁），就此部分其所述雖有可疑之處（
    被告等與告訴人駕車至當鋪之目的本在於典當或出售車輛，且與證人蘇民澤等人
    商談出售事宜，豈有再將車輛留為己用，旋又因無錢可付利息再出售之理），但
    證人李志偉在偵查中已陳明八十九年六月二十六日係報價，二十七日才成交（偵
    卷第四五頁背面），證人蘇民澤亦稱係二十七日下午二點多才簽約（偵卷第四五
    頁背面），並有買賣契約書一份在卷可參（偵卷第四七頁），其上所載日期亦為
    二十七日，且前開車輛其後亦確已變更所有人（丁○○已非所有人），有車號查
    詢汽車車籍資料可參（偵卷第五五至五六頁）；本院審酌告訴人當時已簽署買賣
    契約書，同意處分前開車輛在先，因此，被告等雖將車輛先行登記於丁○○名下
    後，再行出售，亦難據認定告訴人係受強暴、脅迫所致；再者，被告等人雖又於
    翌日將過戶車輛所需之印鑑託鄭再生送交告訴人，但參酌告訴人至錦盛當鋪時已
    近半夜，並非監理機關之正常上班時間，自無從立即辦理過戶手續，因此，告訴
    人同意處分車輛之同時，將辦理過戶所需之印鑑交由被告等人，以待監理機關上
    班後辦理過戶之用，應符合當時之實際情形；何況，被告等人事後（翌日）已將
    辦理過戶所需之印鑑送還告訴人，為告訴人所是認，是如被告等係以強暴或脅迫
    手段將告訴人之前開印鑑取走，其等是否仍有將印鑑委託鄭再生送還之必要，亦
    非無斟酌餘地。至於告訴人在請求上訴理由狀所稱：當日係由被告丁○○及戊○○將告訴人押在後座中間，被告乙○○坐在前方座位，由另一位流氓駕車，另兩
    位流氓駕駛告訴人之前開二部車輛前往當鋪一事，業為被告所否認，並稱當日係
    由丁○○開一部告訴人的車輛，戊○○開另一部告訴人的車輛（被告乙○○及告
    訴人亦坐於該部車上），戊○○原先開去之車輛則留在告訴人公司內，等事情處
    理完畢後再計程車回告訴人公司取車，前開供述經本院將被告三人隔離訊問結果
    ，所供情節一致（本院卷第九十至九二頁），應可採信，因此，告訴人此部分指
    述亦不可採。
(五)、綜上所述，本件除告訴人有瑕疵之指述外，其並未提出其他確切之證據以供本院
    參憑（其所提出之診斷證明書僅能證明有受傷之事實，不能因此即認定係被告等
    人所為），自難憑其有瑕疵之陳述，遽論被告戊○○、乙○○、丁○○三人有何
    上開傷害、恐嚇及妨害自由之犯行。基此，被告戊○○、乙○○、丁○○三人前
    揭辯稱渠等並未出手毆打告訴人及恐嚇、強押告訴人簽立本票及出售汽車等語，
    應堪採信。此外，復查無其他積極證據，足資證明被告戊○○、乙○○、丁○○
    三人有何公訴人所指之上開犯行，揆諸首揭法條及判例之意旨，依法自應諭知被
    告無罪之判決。因此原審以不能證明被告犯罪而諭知無罪之判決，核無不合，檢
    察官循告訴人之請求提起上訴，其意旨仍執前詞，為無理由，應予駁回。
據上論結，應依刑事訴訟法第三百六十八條，判決如主文。
本案經檢察官王登榮到庭執行職務。
中    華    民    國         九十       年     十二     月    二十五    日
  臺灣高等法院高雄分院刑事第一庭
                                  審判長法官  王光照
                                        法官  黃壽燕
                                        法官  黃仁松
右正本證明與原本無異。
如不服本判決，應於判決送達後十日內向本院提出上訴狀，其未述理由者並應於提
出上訴狀後十日內向本院補提理由書（應附繕本)。
                                      書記官  呂明燕
中    華    民    國         九十       年     十二     月    二十七    日
                                                                      Ｈ


司法院資訊處製作；財團法人民間司法改革基金會備份。
